臺灣臺北地方法院民事判決　九十一年度訴字第三三八○號
　　原　　　告　鴻鼎金屬工程有限公司
　　法定代理人　乙○○
　　　　　　　　送達代收人丙○.
　　被　　　告　工信工程股份有限公司
　　法定代理人　甲○○
右當事人間給付工程款事件，本院判決如左：
    主    文
原告之訴及假執行之聲請均駁回。
訴訟費用由原告負擔。
    事實及理由
一、原告起訴主張民國八十五年三月間，其與被告及訴外人台燈瀛營造工程股份有限
    公司（下稱台燈瀛公司）簽訂工程合約，承攬捷運板橋ＣＰ２６３標車站聯合開
    發區(一)琺瑯版及鋁飾面板工程(二)鋁百葉工程，約定工程含稅總價分別為新台幣（
    下同）三千三百三十九萬元及一百七十七萬四千零八十元，確實金額依完工後業
    主核可數量結算，第一項工程款經被告結算為二千八百五十九萬三千七百八十九
    元，惟被告僅給付前開工程第一期至第十期之估驗款二千四百三十四萬九千一百
    六十七元，所欠餘款四百二十四萬四千六百二十元部分（下稱系爭工程款），則
    以業主台北市政府捷運工程局未完成工程驗收並付款，依雙方所立工程合約變更
    書之付款規定尚未成就為由，拒不清償；然本件工程已於八十七年底完工，迄今
    已歷三年，在此期間，原告屢次向被告請款均未獲置理，因被告與台燈瀛公司係
    與原告簽立一式一件工程承攬契約，該契約權利義務關係為性質上所不可分，依
    民法第二九二條規定，被告及台燈瀛公司對原告所負擔給付工程款債務範圍相同
    ，而應準用民法第二七四條規定，原告得對被告請求第一項工程全部工程款四百
    二十四萬四千六百二十二元（第二項工程款部分保留請求權），且因被告於訴訟
    中提出之台北市政府捷運局與被告等完成工程驗收證明書有載渠等驗收合格日期
    為八十八年五月十一日，故自該日翌日起，兩造間有關給付工程款條件即已完成
    ；然因被告未告知原告有關工程驗收合格情事，並拒絕給付工程款，自因其未盡
    告知義務而自八十八年五月十二日起負遲延責任，為此依兩造之工程合約，聲明
    ：
    （一）被告工信工程股份有限公司應給付原告新台幣四百二十四萬四千六百二十
    二元，及自民國八十八年五月十二日至清償日止，按年息百分之五計算之法定遲
    延利息。
    （二）願供擔保請准為假執行宣告。
二、被告之答辯及聲明：不爭執被告為原告及台燈瀛公司承攬系爭工程，且該工程已
    於八十七年十二月二十四日竣工，並於八十八年五月十一日經業主驗收合格，兩
    造並於八十八年三月五日結算系爭工程實作總價為二千八百五十九萬三千七百八
    十九元，並確認被告及台燈瀛公司已付原告之系爭工程估驗款二千四百三十四萬
    九千一百六十七元，而未付餘款則為四百二十四萬四千六百二十二元之事實。惟
    原告既自八十八年三月五日起即得行使其報酬請求權，乃卻遲至九十年十二月二
    十八日始委由律師對於被告等為履行之請求，並於九十一年六月十三日提起本件
    訴訟，依照民法第一百二十七條第七款及第一百四十四條第一項之規定，被告工
    信公司自得以其報酬請求權已因二年間不行使而消滅，而拒絕給付之。且退萬步
    言，縱原告之報酬請求權，尚未經時效消滅。然本件報酬請求權之標的既為金錢
    ，則其給付已無不可分可言；原告亦就其報酬請求權之標的，分別開立統一發票
    予被告及台燈瀛公司，尤可見其給付為可分。是原告依民法第二百九十二條準用
    同法第二百七十四條之規定，請求被告給付全部工程款，自無理由，為此聲明：
    （一）原告之訴駁回。（二）如受不利判決，願預供現金或同金額之臺灣省合作
    金庫發行可轉讓定期存款存單為擔保而免為假執行。
三、經查，八十四年四月十八日（原告誤為八十五年三月）被告公司與台燈瀛公司，
    以合約總價三千三百三十九萬元，將渠等共同承攬台北捷運板橋線工程中之「台
    北捷運系統板橋線ＣＰ２６３標車站聯合開發區建築工程─琺瑯板及鋁飾面板工
    程」訂立合約分包予原告承攬施作，被告及台燈瀛公司與原告並於八十五年三月
    十一日另行簽訂合約變更書，變更付款內容為：「Ａ簽約百分之五（已付）Ｂ材
    料進場經業主驗收合格後付款百分之六十，Ｃ骨架及板材安裝完成百分之三五，
    每次估驗付給該期經甲方（即被告與台燈瀛公司）認可數量百分之九十五，百分
    之五保留款俟業主驗收合格並付款後，無息發還。」等事實，為兩造所不爭，並
    有原告提出之工程合約、合約變更書影本各一件在卷可查。原告主張其承攬之全
    部工程均已完工，依被告八十八年三月五日自行計算結果，系爭工程尚有餘款四
    百二十四萬四千六百二十元未付，惟被告以業主台北市政府捷運工程局未完成工
    程驗收並付款，依雙方所立工程合約變更書之付款規定尚未成就為由拒不付款等
    語，並提出被告製作之最末期工程估驗單影本二件、發票影本四紙為證，被告不
    爭執原告主張之工程未付餘款為四百二十四萬四千六百二十元之事實，惟以前揭
    情詞置辯，並提出工程之營繕工程結算驗收證明書影本為證。原告則否認兩造曾
    有結算工程款之事實，主張被告均拒絕會算，前揭工程估驗單乃被告片面製作，
    非兩造共同結算，且被告未曾盡其對原告告知「業主就此工程之材料驗收及工程
    驗收完成日期」之契約附隨義務，原告至起訴前仍不知請款條件已成就即業主已
    經驗收完畢之事實，被告未盡其告知義務，而行使本件消滅時效抗辯權，已違背
    民法第一四八條第二項規定之誠信原則，依法無效。又該工程合約之法律性質為
    不動產建築材料供給承攬，對於兩造財產利益影響甚鉅，有關此類型契約權利消
    滅時效應依一般消滅時效而適用，而非民法第一二七條所臚列較輕微法律關係者
    得依二年短期消滅為論斷可擬云云。是本件首要爭點即為系爭工程款之請求權時
    效期間及是否已罹於時效？茲析述如次：
四、
（一）本件是否適用民法第一百二十七條第七款之短期消滅時效？
    按承攬人之報酬及其墊款請求權，因二年間不行使而消滅，民法第一百二十七條
    第七款定有明文。考其立法意旨，乃認此項請求權以從速解決為宜，故其時效特
    別短促，以促使當事人從速履行。最高法院雖另著有八十九年台上字第二五九一
    號判決，認「具有承攬與買賣混合契約性質之『不動產買賣承攬』 (即不動產製
    造物供給契約) ，就不動產財產權之移轉而言，不啻與民法第一百二十七條第七
    款所定『技師、承攬人之報酬及其墊款』為一般單純之承攬有間，更與同條第八
    款所稱『商人、製造人、手工業人所供給之商品』係專指『動產』者不相侔。故
    此類不動產買賣承攬之價金或報酬請求權，應無上開條款二年短期消滅時效期間
    規定之適用。」，惟查，該案例事實之工程內容為「兵校擴建教學及生活設施土
    木工程」之承攬，其工作物之性質為不動產工程，工作物完成後承攬人並負有移
    轉不動產所有權與定作人之義務，與本件原告所承攬者為板橋捷運線工程中之琺
    瑯板及鋁飾面板工程，係在已完成不動產上以自有材料加工及裝飾，其完成後材
　　料之所有權已因附合而歸屬於定作人並不相同，自不得比附援引，是原告援用該
　　裁判主張本件承攬契約應適用民法第一百二十五條之一般消滅時效，尚非可採，
　　本件承攬契約之報酬請求權仍因二年間不行使而消滅。
（二）系爭報酬請求權是否已罹於時效？
    又時效完成後，債務人得拒絕給付，民法第一百四十四條第一項，亦經明定。又
    民法第一百二十八條規定，消滅時效自請求權可行使時起算，所謂請求權可行使
    時，乃指權利人得行使請求權之狀態而言。至於義務人實際上能否為給付，即非
    所問。亦有最高法院六十三年臺上字第一八八五號判例可參。經查，依兩造不爭
    之系爭工程合約變更書，本件工程之付款條件定為前揭ＡＢＣ三期，於各期完工
    估驗後付給該期經被告及台燈瀛公司認可數量之百分之九十五，百分之五保留款
    俟業主驗收合格並付款後，無息發還。是系爭工程至遲於業主驗收合格付款後，
    清償期已全部屆至，再依被告所提之台北市政府捷運工程局中區工程處營繕工程
    結算驗收證明書所載，被告與台燈瀛公司共同承包之「江子翠站及江子翠站至新
    埔站間隧道工程」驗收合格日期為八十八年五月十一日，則自斯日起，原告即可
    向被告請求給付系爭工程全部報酬，惟原告竟遲至九十年十二月二十八日始發催
    告函請求被告給付，並至九十一年六月十八日提起本件訴訟，顯已逾二年期間，
    被告依法拒絕給付，並無不合。原告雖主張其完工後，被告始終未告知業主驗收
    與否及確定之驗收日期，使原告不知其請求權已可得行使，而未盡其契約之通知
　　附隨義務，是被告所為時效抗辯自未盡誠信原則而無效云云，惟按所謂契約之附
　　隨義務乃於債之關係發展中，為使債權人之給付利益得以確實實現而得到完全滿
　　足，且不因其給付而使債權人之其他固有利益受到損害，基於誠實信用原則所發
　　展出除主給付義務外之義務，如商品製造人應告知商品之正確使用方法，即為是
　　例，其目的乃在確保債權利益之實現。而時效制度乃法律為使權利關係早日確定
　　而賦予債務人之抗辯權，而請求權得否行使即清償期是否屆至乃一事實狀態，債
　　務人尚無告知債權人其請求權已得行使之事實以促其行使之義務，此與前揭契約
　　附隨義務中之通知義務迥異。本件系爭工程乃台北捷運系統板橋線之一部，而台
　　北捷運板南線中之龍山寺站－新埔站及小南門站（本件江子翠站至新埔站為其中
　　部分），已於八十九年八月三十一日通車營運（參台北捷運網站中之系統路線檔
　　案），乃眾所周知之事實，縱被告未通知原告業主台北市政府捷運工程局系爭工
　　程驗收完成之日期，然原告亦非不能得知，是被告依法行使時效抗辯權，尚無違
　　反誠實信用原則可言。綜上，系爭工程款既已罹於時效，從而，原告請求被告給
　　付系爭工程款及自加付自工程驗收合格翌日即八十八年五月十二日起至清償日止
　　之法定遲延利息，洵非正當，不應准許。
五、假執行之宣告：原告受敗訴判決，其假執行之聲請即失所依據，應併予駁回。
六、因本案事證已臻明確，兩造其餘主張陳述及所提之證據，核與判決結果無涉，均
    毋庸再予審酌，附此敘明。
七、據上論斷：原告之訴為無理由，並依民事訴訟法第七十八條判決如主文。
中　　　華　　　民　　　國　　九十一　　年　　　九　　　月　　　四　　　日
                                            民事第一庭法      官　王貞秀
右為正本係照原本作成
如對本判決上訴，須於判決送達後廿日內向本院提出上訴狀
中　　　華　　　民　　　國　　九十一　　年　　　九　　　月　　　四　　　日
　　　　　　　　　　　　　　　　　　　　　　　　　　　法院書記官　劉寶鈴
